【裁判字號】    98,台上,939
【裁判日期】    980226
【裁判案由】    貪污
【裁判全文】
最高法院刑事判決              九十八年度台上字第九三九號
上  訴  人  台灣高等法院台南分院檢察署檢察官
被      告  甲○○
上列上訴人因被告貪污案件，不服台灣高等法院台南分院中華民
國九十七年十一月五日第二審判決（九十六年度上訴字第一一八
六號，起訴案號：台灣台南地方法院檢察署九十四年度偵字第九
五二二號、九十六年度偵字第四０四０號），提起上訴，本院判
決如下：
    主  文
上訴駁回。
    理  由
按刑事訴訟法第三百七十七條規定，上訴於第三審法院，非以判
決違背法令為理由，不得為之。是提起第三審上訴，應以原判決
違背法令為理由，係屬法定要件。如果上訴理由書狀並未依據卷
內訴訟資料，具體指摘原判決不適用何種法則或如何適用不當，
或所指摘原判決違法情事，顯與法律規定得為第三審上訴理由之
違法情形，不相適合時，均應認其上訴為違背法律上之程式，予
以駁回。本件檢察官上訴意旨略稱：(一)、原判決說明「本件便道
拓寬工程雖未再向經濟部水利署第六河川局（下稱第六河川局）
申請許可採取土石，且被告甲○○（原審判決無罪）就本件工程
之設計，關於土石方面採就地取土方式，即就本件工程採取自曾
文溪二溪大橋西岸堤防內行水區之高灘地取土填方，並於該工程
之斷面圖、位置圖上附註『所須土方由本所指示，於二旁河川高
溝地挖取，並加運附近引道回填』等情，然上開工程圖係於民國
九十三年七月繪製完成，而本件工程之投標又採公開招標，其開
標日期為九十三年七月二十七日，而遍查全卷證據資料，均無證
據足證在投標或開標前，被告已能確定有何廠商參與投標，或本
件事前即已規劃由何一廠商得標，或由『正易土木包工業』得標
，被告並因此故為此項設計即『就地取土』，以資圖利事後得標
之『正易土木包工業』，準此，尚難以被告就本件工程土石方面
採『就地取土』一節，即認被告有何圖利廠商之犯意，從而被告
為本件工程圖之設計時，即無證據足證有『特定之廠商』作為其
圖利之『對向性共犯』，自難認被告上開行為，已有圖利廠商之
犯意。」等由。惟本件「二溪便道拓寬工程」係小工程，底價僅
為新台幣（下同）四十五萬一千元，一般營造廠商投標之意願不
高，故「正易土木包工業」得輕易以四十四萬元得標（見二溪便
道拓寬工程採購契約內所附九十三年七月二十七日開標紀錄）。
又台南縣大內鄉公所（下稱大內鄉公所）另案工程即於九十三年
三月二十四日開標之「內江村堤防道路與私有地間之聯絡農路改
善工程」，底價三十八萬元，「正易土木包工業」亦輕易以三十
七萬五千元得標。足見被告於設計本件「二溪便道拓寬工程」時
，已可預見「正易土木包工業」會得標。原判決認「無證據足證
在投標或開標前，被告已能確定有何廠商參與投標，或本件事前
即已規劃由何一廠商得標，或由『正易土木包工業』得標，無圖
利廠商之犯意。」等情，有違經驗法則。(二)、「二溪便道拓寬工
程」契約係於九十三年八月五日訂立，依該契約第七條第一款約
定：廠商應於簽約之日起十日內開工，並於開工之日起四十工作
天內全部完工。而證人即「正易土木包工業」實際負責人李進雄
供稱：「（審判長問：為何到九月二十九日還在挖土？）因為下
雨沒有辦法施工一直拖延，到九月二十七日才開始做，九月二十
八日中秋節停工，九月二十九日做第二天。」又本件係於九十三
年九月二十九日下午，由第六河川局人員即證人朱亮昇查獲。準
此，則「正易土木包工業」僅開始挖土二天。然證人即第六河川
局人員吳俊益證稱：遭盜挖土石之面積達一一三四點六一平方公
尺，平均深度約一點八一公尺，所挖取之土石合計二０五八點五
五立方公尺。證人李進雄既依被告設計圖及指定地點取土（見二
溪便道拓寬工程採購契約內末頁所附圖說），並僅僱用李冠賢、
林海水二人，由李冠賢開挖土機挖土；林海水駕駛拼裝車載運土
石，二日之時間如何能挖取土石合計二０五八點五五立方公尺？
被告究係於何時指定挖取土石之位置？李進雄僱用李冠賢、林海
水二人挖取土石時，是否已發覺該處之土石已被盜挖？有無向被
告反應？若係被他人盜挖，為何盜挖位置即係被告指定取土之位
置？被告是否利用李進雄承包「二溪便道拓寬工程」之便利，讓
其有盜挖土石之機會？凡此，原審均未深入調查，有應於審判期
日調查之證據而未予調查之違背法令等語。
惟查證據之取捨、證據證明力之判斷以及事實有無之認定，屬事
實審法院之職權，苟其取捨判斷與認定，並不違背論理法則及經
驗法則，即不容任意指為違法，而執為適法之第三審上訴理由。
又認定不利於被告之事實，須依積極證據，苟積極證據不足為不
利於被告之事實認定時，即應為有利於被告之認定，更不必有何
有利之證據，亦不能以推測或擬制之方法，為裁判之基礎。本件
原判決以被告否認有公訴意旨所指公務員圖利及公務員假借職務
上權力盜採砂石與背信犯行，辯稱：九十一年施作台南縣曾文溪
二溪大橋工程時，台南縣政府已經向第六河川局申請核准，本件
二溪便道拓寬工程係因上開二溪大橋復建工程，因施工期間跨越
防汛期，便道常遭沖毀，故籌應經費委由大內鄉公所辦理，且二
溪大橋與施工便道等施設構造物等，均經第六河川局同意，並核
發許可書，本件工程係舊工程之拓寬工程，九十一年舊基底亦是
就地取材，而台南縣政府施設二溪大橋時，既已向第六河川局一
併申請使用曾文溪二重溪段之河川公（私）地，大內鄉公所僅係
台南縣政府之代辦機關，伊以為第六河川局既已核發使用許可書
，大內鄉公所自無權責再度提出申請，且便道有其時效性，伊乃
援用前例，就本件工程亦設計就地取土，而無另設計購土項目，
並無圖利之犯意；又本件工程係就地取材，於高灘地取土填土，
亦無盜採砂石外運之情事等語。而經查：大內鄉公所受託承辦本
件便道拓寬工程時，固未向第六河川局申請許可在河川地內就地
採取土石，然被告係於九十三年七月間完成系爭工程之工程設計
圖，於同年月十九日上網公告，而工程之投標採公開招標方式，
開標日期為九十三年七月二十七日，並無證據足證在投標或開標
前，被告能確定有何廠商參與投標，或事前規劃由何廠商得標，
或會由「正易土木包工業」得標，自難認被告於工程之斷面圖、
位置圖上附註「所須土方由本所指示，於二旁河川高溝地挖取，
並加運附近引道回填」之設計，有圖利廠商之犯意。又本件工程
與九十一年之二溪大橋復建工程相關，屬原有便道之拓寬改善，
而九十一年二溪大橋復建工程又曾徵得第六河川局之同意許可，
雖「土石採取」部分並非第六河川局原同意許可之範圍，但此部
分之申請尚非大內鄉公所之權責，而係由台南縣政府向第六河川
局申請許可，此由卷附之第六河川局九十二年七月水授字第0068
號使用許可書、九十一年十二月二十三日水管字第地0000000000
0 號函，均係以台南縣政府為申請人或受文者即可證明；從而被
告所辯「其係認九十一年之上開二溪大橋復建工程業經第六河川
局同意，因而就土石方面設計自高灘地取土填土」等語，即非無
據；且本件亦無證據足資證明被告有圖利業者即「正易土木包工
業」之故意，或與對向共犯即「正易土木包工業」之被告李進雄
有何圖利意思合致之情事，從而公訴意旨所指被告故意設計自高
灘地取土方，以圖利正易土木包工業云云，自無根據。另公訴意
旨認本件工程施工時，有大量盜挖土石外運之情事，係以證人朱
亮昇供證「發現有土石外運」之情事，及證人黃金城於偵查中證
稱「有僱用林海水將土方運至其農地並整平」等情、證人葉進能
於偵查中證稱「外運點第一之農地為其所有，係委託李松江將土
方運至該處整平」等情，及第六河川局測量現場結果挖掘面積廣
達一一三四點六一平方公尺，平均深度約一點八一公尺，總共二
０五八點五五立方公尺，而便道填方僅用三二０立方公尺，其餘
均經外運販售等情為其依據。但查朱亮昇雖認查獲之本件工程現
場有「土石外運」情事，但其並未親見該土石究係外運至何處，
其查獲之事發現場與事後和被告前往查看有堆置土石之現場，均
僅有一條路可通，二處相距僅三、四分鐘之車程，且該處除本件
工程外，同時另有二溪大橋重建工程在進行中，而被告於查獲時
，已告知朱亮昇現場挖取之土石除用於本件工程，另用於其他公
共工程，且無證據足證承包工程之業者有盜採砂石外運販售情事
。再衡之常情，被告如有參與盜採土石外運販售之不法犯行，亦
無帶同朱亮昇前往堆置土石處查看，自暴犯行之理。另依黃金城
、葉進財於偵查中之供述，彼等並無從證明其農地所用土石來自
本件工程處之高灘地。第六河川局之吳俊益實地測量現場土方，
僅限於挖取土方之高灘地現場，並未就回填使用土方之體積加以
測量，亦未通知被告及承包商會同勘查，指出確實回填區域，則
公訴意旨依此測量結果，認回填土石僅三百二十立方公尺，自難
採納。另依郭亮伸就本件拓寬工程之回填便橋土方測量計算結果
，回填土方共計二二０六立方公尺，已據郭亮伸於第一審結證屬
實，並有測量成果圖可憑，其與吳俊益測量結果不同，乃因吳俊
益未就中間回填區之回填土石加以測量所致，郭亮伸測量之回填
土方二二０六立方公尺已超過吳俊益測得之挖取土方量二０五八
點五五立方公尺，故並無證據證明有盜採土石外運販售犯行。又
被告設計系爭工程設計圖時，並無圖利他人犯行，自無證據足以
證明其有故意違背職務，使鄉公所被第六河川局裁罰之犯意，亦
難令其負背信罪責。此外，復查無積極證據足以證明被告確有公
訴意旨所指之犯行，因而維持第一審關於諭知被告無罪部分之判
決，駁回檢察官在第二審之上訴。已詳其所憑證據及論斷理由
，所為論斷，均有卷存證據資料可資覆按。檢察官上訴意旨雖指
摘原判決違法，惟查正易土木包工業有得標其他工程，並不足以
證明本件工程必由其得標，上訴意旨依憑正易土木包工業有得標
其他工程，即臆測本件工程必由該包工業得標，進而謂被告有圖
利正易土木包工業之犯意，指摘原判決採證認事違背經驗法則，
顯非合法之上訴理由。又系爭挖取土石之面積依第六河川局吳俊
益測量結果為一一三四點六一平方公尺，平均深度約一點八一公
尺，依正易土木包工業實際負責人李進雄之供詞，共施工二日，
則平均每日挖取長約三十三點六八公尺、寬約十六點七公尺、深
一點八一公尺之土石，其挖取之數量不大，無違常情。上訴意旨
謂二日之時間不可能挖取此數量之土石，進而質疑有盜採土石之
情事，指摘原審就此未予調查為違法，然原判決已明查無證據
證明有盜採土石外運販售之犯行之理由，卷內亦無此可供調查之
事證，上訴意旨依憑己見任意指摘為違法，亦非適法之上訴理由
。綜上，本件上訴為違背法律上之程式，應予駁回。
據上論結，應依刑事訴訟法第三百九十五條前段，判決如主文。
中    華    民    國  九十八  年    二    月  二十六  日
                      最高法院刑事第五庭
                          審判長法官  陳  正  庸
                                法官  賴  忠  星
                                法官  林  秀  夫
                                法官  宋      祺
                                法官  陳  祐  治
      本件正本證明與原本無異
                                      書  記  官
中    華    民    國  九十八  年    三    月    四    日
                                                      K


司法院資訊處製作；財團法人民間司法改革基金會備份。
